臺灣高雄地方法院民事判決
                                    110年度重訴字第159號
原      告  高雄市文化院

法定代理人  蔡文成  
訴訟代理人  王仁聰律師
            田崧甫律師
被      告  蔡苾玲  
            潘永瑞  
訴訟代理人  朱宏杰律師
上列當事人間請求損害賠償等事件，經本院於民國111 年2 月17
日言詞辯論終結，判決如下：
    主  文
原告之訴及假執行之聲請均駁回。
訴訟費用由原告負擔。
    事實及理由
壹、程序部分：本件被告蔡苾玲未於言詞辯論期日到場，核無民
    事訴訟法第386 條各款所列情形，爰依原告之聲請，由其一
    造辯論而為判決。
貳、實體部分：
一、原告主張：原告係依法登記之寺廟，並成立管理委員會，而
    訴外人汶羅書院乃原告轄下組織。坐落高雄市○○區○○段○○段
    000 地號土地及其上同區段3098建號、3109建號建物（分別
    為門牌號碼高雄市○○區○○○路00號4 樓之6 、4樓之7 ，下分
    別稱系爭房地、4 樓之7 號房地），乃原告信徒於民國86年
    間捐款予原告，再由原告院主即訴外人蔡文購入並借名登記
    於蔡文名下，供汶羅書院使用，歷年稅賦、管理費等均由原
    告支出，原告為上開房地之實際所有權人。蔡文於108 年間
    過世後，其繼承人即被告蔡苾玲與訴外人蔡苾茱竟就系爭房
    地及4 樓之7 號房地辦理分割繼承登記，被告蔡苾玲並將系
    爭房地以買賣為登記原因，移轉登記予被告潘永瑞。詎汶羅
    書院大門於109 年5 月間遭張貼要求原告應於3 日內搬離之
    通告，被告潘永瑞並對原告訴請遷讓房屋（臺灣橋頭地方法
    院109 年度訴字第1100號，下稱另案訴訟），經法院審理後
    認被告間就系爭房地之買賣契約是屬通謀虛偽意思表示而無
    效，判決駁回被告潘永瑞之訴，然系爭房地已遭被告潘永瑞
    以系爭房地供擔保向訴外人玉山商業銀行股份有限公司（下
    稱玉山銀行）及潘靜慧設定最高限額抵押權新臺幣（下同）
    570 萬及650 萬元，已超過系爭房地之價值
　　680 萬元。爰依民法第184 條第1 項後段、第185 條第1 項
    等規定，請求被告應連帶賠償原告680 萬元之損害。為此，
    依法提起本訴，並聲明：㈠被告應連帶給付原告680 萬元，
    及自起訴狀繕本送達翌日起至清償日止，按年息百分之五計
    算之利息。㈡原告願供擔保，請准宣告假執行。
二、被告潘永瑞則以：系爭房地為伊以680 萬元之代價，向被告
    蔡苾玲購得，並於108 年5 月28日完成移轉登記，因系爭房
    屋現為原告無權占用，伊提起另案訴訟請求原告返還房屋，
    另案訴訟雖認被告就系爭房地之買賣，屬通謀虛偽意思表示
    而予以駁回，然伊已提起上訴，由臺灣高等法院高雄分院11
    0 年度上易字第143 號案件審理中。原告未證明其與蔡文間
    就系爭房屋有借名登記契約，又伊買受系爭房地後，得本於
    所有權人地位，將系爭房地設定抵押予他人。縱被告訂立買
    賣契約屬通謀虛偽意思表示，亦僅依民法第87條規定屬無效
    意思表示，或隱藏他項法律行為時應適用關於該項法律行為
    之規定，要難逕指有何侵害原告權利為辯。並聲明：㈠原告
    之訴及假執行之聲請均駁回。㈡如受不利之判決，願供擔保
    ，請准宣告免為假執行。
三、本件被告蔡苾玲未於言詞辯論期日到場，亦未提出書狀作何
    聲明或陳述。
四、原告與被告潘永瑞之不爭執事項：
  ㈠系爭房地、4樓之7號房地，原登記蔡文名下，由汶羅書院使
    用。
  ㈡蔡文於108年間過世後，其繼承人即被告蔡苾玲與訴外人蔡苾
    茱就系爭房地及4樓之7號房地辦理分割繼承登記，由被告蔡
    苾玲繼承取得系爭房地。
  ㈢被告蔡苾玲於108年5月28日將系爭房地以買賣為登記原因移
    轉登記予被告潘永瑞。
  ㈣被告潘永瑞以系爭房地供擔保向訴外人玉山銀行及潘靜慧設
    定最高限額抵押權570萬及650萬元。
  ㈤被告潘永瑞對原告訴請返還房屋，另案訴訟經法院審理後認
    被告間就系爭房地之買賣契約是屬通謀虛偽意思表示而無效
    ，判決駁回被告潘永瑞之訴，但未判決確定。
五、本件爭點：
  ㈠原告與蔡文間就系爭房地是否成立借名登記契約？
  ㈡承上，若原告為系爭房地實際所有權人，被告間通謀虛偽意
    思表示為買賣，是否共同不法侵害原告就系爭房地之所有權
    ？
  ㈢承上，則原告所受損害金額為何？
  ㈣承上，原告得否請求被告連帶賠償其損害？
六、得心證之理由：
  ㈠按借用他人名義為各種法律行為，為國人生活中所常見，借
    名登記即為其中之一，而借名登記，謂當事人約定一方將自
    己之財產以他人名義登記，而仍由自己管理、使用、處分，
    他方允就該財產為出名登記之契約。其成立側重於借名者與
    出名者間之信任關係，性質上應於委任契約同視，倘其內容
    不違反強制、禁止規定或公序良俗者，固應賦予無名契約之
    法律上效力，並類推適用民法有關委任之規定。惟其究屬於
    非典型契約之一種，仍須雙方當事人，就一方將自己之財產
    以他方名義登記，而仍由自己管理、使用、處分，他方允就
    該財產為出名登記，相互為合致之意思表示，其契約始克成
    立（參照最高法院100 年度台上字第1972號判決要旨）。故
    實務上所謂不動產借名登記，係指實際權利人借用他人名義
    為登記，然關於該不動產之管理、使用、處分等表彰權利之
    行為事實，仍由實際權利人為之，至於被借名之人，僅單純
    出借其名，無管理、使用、處分權責。查原告主張系爭房地
    係借名登記於蔡文名下，系爭房地之房屋稅、地價稅及大樓
    管理費，均由原告支出，且蔡文前向高雄銀行借款550 萬元
    ，本息皆由原告負擔，於96年間，原告繳款遲延，蔡文尚出
    具陳情書與高雄銀行等語，並提出原告之87年度第1 次委員
    、監察人聯席會議會議記錄（原證四）、87年度工作要項（
    原證五）、陳情書（原證六）等文件為證，惟上開會議記錄
    及工作要項內容，均為原告內部院務運作事宜，又該陳情書
    亦僅提及蔡文曾以系爭房屋為汶羅書院提供社會教育等情，
    均難認對原告主張系爭房地借名登記於蔡文名下乙節，有何
    證明作用，況原告未提出支付系爭房地稅賦及價金之憑據，
    則原告主張就系爭房地成立借名登記契約，應無理由。
  ㈡按表意人與相對人通謀而為虛偽意思表示者，其意思表示無
    效，為民法第87條第1 項本文定有明文。次按，因故意或過
    失，不法侵害他人之權利者，負損害賠償責任。故意以背於
    善良風俗之方法，加損害於他人者亦同。數人共同不法侵害
    他人之權利者，連帶負損害賠償責任。民法第184 條第1 項
    前段、後段、第185 條第1 項前段分別定有明文。又損害賠
    償之債，以實際上受有損害為成立要件，倘無損害，即不發
    生賠償問題；被害人實際上有否受損害，應視其財產總額有
    無減少而定（最高法院95年度台上字第2409號裁判意旨參照
    ）。而當事人主張有利於己之事實者，就其事實有舉證之責
    任，民事訴訟法第277 條前段亦著有明文可參，則主張侵權
    行為損害賠償請求權之人，對於侵權行為之成立要件自應負
    舉證責任，意即應就實際上確實受有損害以及所受損害數額
    ，負舉證責任。查本件原告主張被告基於通謀虛偽意思表示
    ，而就系爭房地為買賣並移轉登記，因通謀而為虛偽意思表
    示者，其意思表示無效，足見系爭房地所有權未因被告之通
    謀虛偽意思表示而移轉予被告潘永瑞，僅為所有權登記名義
    移轉，系爭房地之移轉登記一旦經判決確定應予塗銷，即回
    復登記為原告所有，故依原告主張，亦難認原告就系爭房地
    之所有權，因被告之通謀虛偽意思表示而受有損害。至原告
    主張因被告潘永瑞就系爭房地向銀行設定超過680 萬元之最
    高限額抵押權，若請求被告將系爭房地返還登記予原告，上
    開抵押權登記因善意取得規定，仍無法逕予塗銷等語（本院
    卷第78至79頁），惟此部分尚與原告主張被告通謀虛偽意思
    表示而為買賣，致系爭房地之所有權受有損害乙節，不具侵
    權行為之責任成立因果關係，實難驟為不利被告之認定。則
    原告未證明因被告通謀虛偽意思表示而受有損害，揆諸首揭
    說明，其逕請被告連帶賠償損害，自屬無據。
七、綜上，原告主張依侵權行為損害賠償之法律關係，請求法院
    判決被告連帶給付680 萬元予原告，為無理由，應予駁回。
    又原告之訴既經駁回，其假執行之聲請即失所附麗，應併予
    駁回。
八、兩造其餘攻擊、防禦方法及舉證，經核與本判決所生心證無
    影響，爰不予逐一論述，附此敘明。
九、訴訟費用負擔之依據：民事訴訟法第78條。
中　　華　　民　　國　 111　　年　　3 　　月　　3 　　日
                          民事第五庭  法  官  呂俊杰
以上正本係照原本作成。
如對本判決上訴，須於判決送達後20日內向本院提出上訴狀。如
委任律師提起上訴者，應一併繳納上訴審裁判費。
中　　華　　民　　國　　111 　年　　3 　　月　　8 　　日
                                      書記官  陳褘翎